臺灣高等法院民事判決　　　　　　　　　　　　　九十二年度上更(一)字第二四九號
　　上　訴　人　塑恆股份有限公司
　　法定代理人　林玉虎
　　訴訟代理人　黃啟倫律師
　　被　上訴人　億勝建設股份有限公司
　　法定代理人　魏玉娟
　　訴訟代理人　胡盈州律師
　　複　代理人　陳麗芬律師
　　訴訟代理人　邱昱宇律師
右當事人間請求確認本票債權不存在等事件，上訴人對於中華民國九十年七月十三日
臺灣桃園地方法院八十八年度訴字第三三０號第一審判決提起上訴，經最高法院第一
次發回更審，本院於九十三年六月十五日言詞辯論終結，判決如下：
    主      文
原判決關於駁回上訴人後開第二項之訴部分，與訴訟費用之裁判均廢棄。
確認被上訴人持有上訴人簽發，發票日八十四年十二月八日，票面金額新臺幣貳佰柒
拾貳萬元，票據號碼ＴＨ○○二九二六本票債權，其中新臺幣貳佰參拾柒萬參仟壹佰
陸拾捌元不存在。
其餘上訴駁回。
第一、二審及發回前第三審訴訟費用由被上訴人負擔百分之四十四，餘由上訴人負擔
。
    事實及理由
甲、程序方面：
一按「解散之公司，於清算範圍內，視為尚未解散。」、「公司之清算，以董事為清
  算人，但本法或章程另有規定或股東會另選清算人時，不在此限。」公司法第二十
  五條、第三百二十二條第一項定有明文。
二被上訴人億勝建設股份有限公司業經經濟部九十年八月二十七日經（九○）中字第
  ○九○三二七一三三四○號函准解散登記在案，有經濟部中部辦公室九十二年十二
  月十二日經（九二）中辦三字第○九二三○九四四一四○號書函在卷可憑（本院卷
  第十二頁）。另被上訴人與上訴人間本件債權債務關係訴訟尚未終了，顯其清算尚
  未終結，依前開規定，被上訴人於清算範圍內，視為尚未解散。另被上訴人股東會
  於九十年八月二十二日決議選任魏玉娟為清算人，亦有股東會議事錄在卷可稽（本
  院卷第十七頁），則魏玉娟為被上訴人公司之清算人，依公司法第八條「本法所稱
  公司負責人：在無限公司、兩合公司為執行業務或代表公司之股東；在有限公司、
  股份有限公司為董事。公司之經理人或清算人，股份有限公司之發起人、監察人、
  檢查人、重整人或重整監督人，在執行職務範圍內，亦為公司負責人。」之規定，
  被上訴人列魏玉娟為法定代理人，核無不合。
三按訴之變更、追加或提起反訴，非經他造同意，不得為之。但第二百五十五條第一
  項第二款至第六款情形，不在此限，民事訴訟法第四百四十六條第一項定有明文。
  上訴人於原審係主張解除契約後，依民法第二百五十九條之規定為本件之請求（原
  審桃簡字卷第四頁背面、第五頁正面），於本院另主張被上訴人沒收之違約金過高
  ，應予核減（本院卷第三十二頁），違約金酌減後另依不當得利之規定為本件之請
  求（本院卷第三十九頁、第五十六頁），雖為被上訴人所不同意（本院卷第六十四
  頁背面、第七十三頁背面）。惟上訴人於本院所追加之不當得利訴訟標的，與在原
  審主張之訴訟標的屬請求之基礎事實同一，上訴人此部分訴之追加合於前述規定，
  被上訴人辯稱不同意上訴人之追加云云，即無足採。
乙、得心證之理由：
一上訴人起訴主張上訴人於八十四年十二月八日依上訴人與訴外人永謙營造股份有限
  公司（下稱永謙公司）間之工程合約書第二十五條第二款之約定，與被上訴人就「
  永謙二十一世紀商業廣場」房地簽訂買賣契約書，房地及停車位總價合計為新臺幣
  （下同）四百二十萬元。上訴人交付被上訴人票載發票日分別為八十四年十二月十
  四日及八十五年一月十五日，票面金額均為七十四萬元之支票二紙，分別於八十四
  年十二月十九日及八十五年一月十九日兌領，餘款二百七十二萬元即簽發發票日八
  十四年十二月八日，票面金額二百七十二萬元，票據號碼ＴＨ○○二九二六本票（
  下簡稱系爭本票）交付被上訴人。惟本件買賣契約訂立後，被上訴人雖已將買賣標
  的物之房地所有權移轉登記於上訴人，然該房地迄今尚未點交，且該房地原由被上
  訴人設定之抵押權亦未予塗銷，被上訴人應負權利瑕疵擔保責任。上訴人分別於八
  十七年九月一日、九月二十五日以存證信函催告被上訴人於函到五日內塗銷上開房
  地上之抵押權登記，否則逕行解除上開買賣契約，被上訴人屆期仍未塗銷抵押權之
  登記，當生解除契約之效力。且兩造已合意解除系爭買賣契約，被上訴人自不得復
  行請求上訴人支付剩餘買賣價金，亦不得再主張系爭本票之債權；況系爭本票其請
  求權時效已超過三年而消滅，本件本票債權已不存在，於本院另主張被上訴人所沒
  收之違約金亦過高，應予核減，核減後，上訴人仍得依不當得利之規定為本件之請
  求等情。爰依解除契約回復原狀、不當得利之法律關係，聲明：
  (一)確認被上訴人持有之系爭本票債權不存在。
  (二)被上訴人應給付上訴人一百四十八萬元，及其中七十四萬元自八十四年十二月二
    十日起，其中七十四萬元自八十五年一月二十日起，均至清償日止，按週年利率
    百分之五計算之利息。
  (三)願供擔保，請准宣告假執行。
  被上訴人不同意上訴人訴之追加，且否認兩造已合意解除系爭買賣契約，並以依兩
  造買賣契約，上訴人有先給付所餘價款二百七十二萬元之義務，上訴人迄未給付，
  而被上訴人已過戶在先，上訴人未付清價款，何能期待被上訴人先將抵押權塗銷；
  況系爭房地之抵押權設定，並無礙於買受人權利之取得，上訴人不得據此解除買賣
  契約。又系爭本票請求權時效縱已消滅，其債權本體並不隨同消滅云云資為抗辯。
二原審對於上訴人之請求，判決上訴人全部敗訴，並駁回其假執行之聲請，上訴人全
  部提起上訴，聲明：
  (一)原判決廢棄。
  (二)確認被上訴人持有之系爭本票債權不存在。
  (三)被上訴人應給付上訴人一百四十八萬元，及其中七十四萬元自八十四年十二月二
    十日起，其中七十四萬元自八十五年一月二十日起，均至清償日止，按週年利率
    百分之五計算之利息。
  (四)願供擔保，請准宣告假執行。
  被上訴人則聲明上訴駁回。
三上訴人主張上訴人於八十四年十二月八日與被上訴人就「永謙二十一世紀商業廣場
  」房地簽訂買賣契約書，房地及停車位總價四百二十萬元。上訴人交付被上訴人票
  載發票日分別為八十四年十二月十四日及八十五年一月十五日，票面金額均為七十
  四萬元之支票二紙，分別於八十四年十二月十九日及八十五年一月十九日兌領，餘
  款二百七十二萬元即簽發系爭本票交付被上訴人。被上訴人雖已將房地所有權移轉
  登記於上訴人，然該房地迄今尚未點交等情，已據上訴人提出上訴人與永謙公司之
  工程合約書、本件系爭房地買賣契約書、汽車停車位專屬使用分管契約書、土地、
  建築改良物土地登記簿謄本等為證，且為被上訴人所不爭執，上訴人主張之上開事
  實堪認為實在。上訴人另主張上開房地原由被上訴人設定之抵押權未塗銷，上訴人
  分別於八十七年九月一日、九月二十五日以存證信函催告被上訴人於函到五日內塗
  銷上開房地上之抵押權登記，否則逕行解除上開買賣契約，被上訴人屆期仍未塗銷
  抵押權之登記等情，已據上訴人提出，當生解除契約之效力等情，則為被上訴人所
  否認，辯稱上訴人有先行給付價金之義務，上訴人不得於未付清價金前即要求被上
  訴人塗銷抵押權之登記，上訴人之解除契約不合法等語。
四按出賣人依民法第三百四十九條之規定，就買賣之標的物固應負權利瑕疵擔保責任
  ，然仍以當事人間並無特約，或該權利之瑕疵，係非因可歸責於買受人之事由致未
  能除去為前提；設若當事人已於契約另行約定，或買賣契約成立後，第三人對於買
  受人主張權利，係因可歸責於買受人之事由所致，或該瑕疵為買受人於契約成立當
  時即已知悉者，出賣人仍均不負擔保之責。經查買賣契約第十二條、第十三條第四
  款前段分別約定「乙方（被上訴人）保證於『交屋時』『產權清楚』，絕無一屋數
  賣或佔用他人土地或工程承攬發生財務糾紛等情事。」、「甲方（上訴人）應遵乙
  方所給遷入證明及本契約書始得辦理交屋手續，取得遷入證明前必需繳各期款及各
  項稅金和代書費。」，由上開契約文義，堪認兩造之間已有特約合意，須俟買受人
  即上訴人付清所有價款之後，出賣人即被上訴人始負有交屋之義務，且出賣人保證
  產權清楚之權利瑕疵擔保責任，係至該「交屋時」始行發生，並非於買賣契約成立
  之際即發生。換言之，本件買賣契約之買受人有先為價金給付之義務，至於出賣人
  「交屋」、「保證產權清楚」之義務，係在買受人給付全部價金之後，始告屆至。
  上訴人雖又辯稱上述約定乃在課予被上訴人特別之保證責任，未排除民法一般瑕疵
  擔保責任之規定云云。然按「解釋契約，固須探求當事人立約時之真意，不能拘泥
  於契約之文字，但契約文字業已表示當事人真意，無須別事探求者，即不得反捨契
  約文字而更為曲解。」已據最高法院十七年度上字第一一一八號著為判例。前開文
  字已足表示兩造真意，由被上訴人保證於交屋時產權清楚，絕無一屋數賣或佔用他
  人土地或工程承攬發生財務糾紛等情事，上訴人乃別事探求，反捨契約文字將之曲
  解為僅係課予被上訴人特別之保證責任，未排除民法一般瑕疵擔保責任之規定云云
  ，非屬可採。且上開條文係約定「乙方保證於交屋時產權清楚，絕無一屋數賣或佔
  用他人土地或工程承攬發生財務糾紛等情事。」，即被上訴人於交屋時所保證者除
  產權清楚外，尚保證無一屋數賣或佔用他人土地或工程承攬發生財務糾紛等情事。
  若謂被上訴人於交屋前須保證無工程承攬發生財務糾紛情事，即上訴人於交屋前遇
  被上訴人與承攬人發生財務糾紛亦得解除契約，與契約之訂立重在使上訴人受領房
  屋時，產權清楚，無一屋數賣等情事即得保障上訴人之權益有違。況依一般預售屋
  買賣慣例觀之，建商為取得建築資金，通常多係先將土地設定抵押權予銀行，取得
  融資貸款後，待建物產權登記完成後，再將建物設定抵押取得貸款，以為週轉，買
  受人則按工程進度分期給付屋款，餘款以辦理貸款方式繳納，嗣出賣人取得買賣價
  金完畢後，即可塗銷其上之抵押權設定登記；核以兩造所為之上開約定，確與預售
  屋買賣普遍存在之情形相符，即係為便利建商取得建築資金，而以特約排除民法關
  於出賣人應於契約成立之時即負有權利瑕疵擔保責任之規定，上訴人上開主張，尚
  不足採。
五上訴人於系爭買賣契約訂立後，僅交付部分價款，餘款未辦理貸款，以簽發系爭本
  票以代交付，迄未兌現，為上訴人所不爭執，則本件買賣價款未全部付清（此部分
  上訴人舊債務即房屋價金債務不消滅，詳後述），上訴人有先為價金給付之義務，
  於上訴人未付清價金之前，被上訴人依契約之約定，自得拒絕辦理交屋手續，且被
  上訴人依約僅在「交屋時」始須履行其出賣人之權利瑕疵擔保責任，已如前述，是
  上訴人未付清價款之前，自不得主張被上訴人迄未交屋係屬違約或給付遲延，亦不
  得主張被上訴人未塗銷上開抵押權登記，係不履行出賣人之權利瑕疵擔保責任。從
  而，上訴人雖於八十七年九月三日、九月二十八日兩度發函催告被上訴人塗銷上開
  抵押權之設定（原審桃簡字卷第三十頁以下），惟被上訴人亦旋於同年月三十日回
  函表示須俟上訴人繳清餘款後，被上訴人才負責將原抵押權塗銷並將買賣標的物點
  交予上訴人（原審卷第二十二－一、－二頁），核被上訴人上開存證信函意旨與契
  約之約定無違。另本件系爭房地嗣經抵押權人即台新銀行聲請原法院以八十九年度
  拍字第一三一○號裁定准許拍賣抵押物，惟此係因可歸責於上訴人遲未付清價款之
  故，尚難認為係因被上訴人未履行其出賣人之權利瑕疵擔保責任所致。上訴人另主
  張縱被上訴人迄交屋時方負權瑕疵擔保責任，依最高法院四十九年度臺上字第三七
  六號判例、八十五年度臺上字第一三○六號判決意旨，上訴人仍得解除契約云云。
  然前者判例意旨「：：系爭建地在交付前既屬於運河碼頭用地，依照都市計劃不得
  為任何建築：：」（原審卷第七十五頁、本院卷第一三七頁），係指標的物依都市
  計劃不得任何建築，該瑕疵無從除去之情形，與本件塗銷抵押權之瑕疵非屬不能除
  去之情形不同，遑論台新銀行前曾同意代償三十萬元，嗣提高為五十萬元，即同意
  塗銷抵押權，有台新國際商業銀行九十三年四月二十日台新總法制字第○九三○○
  四八○號函附卷足考（本院卷第九十一頁，另按土地抵押權權利人台新銀行是否同
  意以三十萬元或五十萬元塗銷抵押權部分，僅在於證明土地設定建築融資抵押後，
  得否依其擔保比例為清償即獲得塗銷而已），是本件情形與上開判例指不得為任何
  建築無從除去之情形有異。至最高法院八十五年度臺上字第一三○六號判決，非判
  例，自不得拘束本件。
六上訴人另主張兩造已合意解除系爭契約，係以發回前本院上證一、上證二、賴昌民
  之證言為據云云（本院卷第二十七頁、第二十八頁），被上訴人則否認兩造已合意
  解除系爭買賣契約。然本院九十年度上字第九四五號卷（下簡稱本院上字卷）上證
  一，據上訴人係主張「(一)上訴人依前述工程合約將塑鋼紗門窗運至工地後，永謙公
  司因財務發生困難，無力繼續承包東雲山海觀之興建工程，改由北僑營造工程股份
  有限公司接手承包該工程，上訴人乃與永謙公司協議解除工程合約，另經永謙公司
  之協調，由北僑公司向上訴人購買前述已運至工地之塑鋼紗門窗，並由北僑公司自
  行按裝；上訴人再將北僑公司支付之貨款一百八十萬元，面額均九十萬元之支票二
  紙，交付與永謙公司，作為上訴人應返還永謙公司之貨款，雙方並約定不論該支票
  是否兌現，永謙公司均不得再為任何請求，此有解約付款協議書可稽。（詳上證一
  ）」（本院上字卷第二十一頁、第二十二頁）。是發回前本院上證一係上訴人與永
  謙公司間之約定，與本件係兩造間之契約無涉。至發回前本院上證二，上訴人主張
  「(二)又被上訴人亦由賴昌民代理與上訴人協議解除本件房地買賣契約，並約定被上
  訴人應返還一百四十七萬元，此有事後其告知有關退款方式之傳真可稽。（詳上證
  二）」，賴昌民到庭證稱：「（解約付款協議書是否你簽名的？〔提示〕）協議書
  是我簽的沒錯。」，有上訴人書狀、賴昌民筆錄在卷可憑（本院上字卷第二十二頁
  、第一一○頁），然上訴人未舉證證明賴昌民係被上訴人之代理人，其逕以賴昌民
  與被上訴人之董事長魏玉娟係夫妻（本院卷第四十四頁），即認賴昌民得代理被上
  訴人處理本件契約解除事宜云云，即屬無據。況上訴人所舉該上證二（本院上字卷
  第三十二頁）之立協議書人係甲方上訴人、乙方永謙公司，被上訴人並未於該協議
  書上簽名蓋章等，協議書內容係有關上訴人與永謙公司門窗工程解約事，均與本件
  無關。即賴昌民亦證稱：「（協議書內容是否是表示解除本件房屋買賣契約？）這
  是兩回事，：：」、「（當初簽協議書同時，雙方有無談到解除本件買賣契約？）
  這是兩回事，根本沒有。」，亦有賴昌民筆錄可參（本院上字卷第一一○頁）。上
  訴人據發回前之本院上證一、上證二、賴昌民之筆錄證明系爭買賣契約已經兩造合
  意解除云云，自無可採，此外，上訴人所稱以口頭合意解除契約云云，仍為被上訴
  人所否認（本院卷第七十九頁），上訴人復未舉證證明兩造已合意解除本件買賣契
  約，則上訴人主張系爭買賣契約已經兩造合意解除云云，即非實在。
七上訴人另主張縱認上訴人解除契約不合法，兩造未合意解除契約，被上訴人亦已解
  除契約，則本件買賣契約已經解除而消滅，系爭本票失所依據，被上訴人不得再持
  該本票為請求，並應依民法第二百五十九條規定，將受領之價金返還與上訴人云云
  。然上訴人依民法第二百五十九條之規定請求被上訴人返還已受領之價金，須以自
  己解除契約合法為前提，殊不得以被上訴人之解除契約合法為由，請求被上訴人返
  還已受領之價金。本件上訴人解除契約不合法，其所稱兩造已合意解除契約一節，
  非屬實在，均如前述。而上訴人有先行給付買賣價金之義務，乃上訴人除給付一百
  四十八萬元外，其餘二百七十二萬元未給付，僅交付系爭本票而已，雖可認上訴人
  係因清償債務（房屋價金債務）而對於債權人負擔新債務（票據債務），惟「因清
  償債務而對於債權人負擔新債務者，除當事人另有意思表示外，若新債務不履行時
  ，其舊債務仍不消滅。」民法第三百二十條定有明文。上訴人未舉證證明其新債務
  即票據債務已履行，依該條反面解釋，上訴人之舊債務即房屋價金債務仍不消滅。
  被上訴人前於八十七年九月三十日以存證信函催告：「：：故本公司認為現永謙公
  司支付積欠貴公司之貨款參拾陸萬元，而貴公司辦理銀行房貸七成，或繳清現金貳
  佰柒拾貳萬元後，再由本公司負責將原抵押權塗銷：：。」（原審卷第二十二－一
  、－二頁），另於八十八年四月十二日答辯(一)狀催告上訴人於收受書狀後五日內付
  清系爭買賣價金，上訴人訴訟代理人於八十八年四月十六日收受該書狀繕本（原審
  卷第十九頁正面、第二十頁背面），上訴人迄未給付餘款，被上訴人乃於九十年七
  月十七日委由胡盈州律師解除買賣契約（本院上字卷第四十九頁、第五十頁），以
  上訴人前開陳述，應認上訴人已收受各該函。被上訴人上開解除契約，核與民法第
  二百二十九條第二項「給付無確定期限者，債務人於債權人得請求給付時，經其催
  告而未為給付，自受催告時起，負遲延責任，其經債權人起訴，或依督促程序送達
  支付命令者，與催告有同一之效力。」、民法第二百五十四條「契約當事人之一方
  遲延給付者，他方當事人得定相當期限催告其履行，如於期限內不履行時，得解除
  其契約。」之規定相符。換言之，被上訴人之解除系爭買賣契約，合於法律之規定
  。然上訴人仍不得據被上訴人之合法解除契約主張被上訴人應將受領之價金返還與
  上訴人，上訴人主張被上訴人合法解除契約，應將所受領之價金返還上訴人，且不
  得再執系爭本票而為請求云云，於法無據。
八上訴人依民法第二百五十九條之規定，請求(一)確認被上訴人持有上訴人簽發系爭本
  票債權不存在；(二)被上訴人應給付上訴人一百四十八萬元，及加計法定遲延利息云
  云，於法無據，已如前述。上訴人另主張被上訴人沒收之違約金過高，應予核減，
  被上訴人沒收之違約金超過核減後之違約金，應依不當得利之規定返還予上訴人。
  查依系爭買賣契約第十一條約定「乙方得不經催告解除本契約，甲方（上訴人）已
  繳付之全部價款均作懲罰性違約金賠償：：」（原審桃簡字卷第十四頁背面），被
  上訴人已合法解除系爭買賣契約，有如前述，被上訴人據上開約定，將上訴人繳付
  之全部價款沒收作懲罰性違約金，原無不當。然按當事人約定之違約金過高者，法
  院得依民法第二百五十二條規定，酌減至相當之數額，然是否相當，應依一般客觀
  事實，社會經濟狀況及債務人若能如期履行債務，債權人可得享受之一切利益為酌
  定之標準。違約金既係當事人為確保債務之履行，所約定不履行債務時之給付，衡
  理自以債務人違約之程度愈嚴重，違約之時期較長或違約之時間較早者，始須受較
  高額之違約罰款，不應反其道而行。本件上訴人於八十四年十二月八日與被上訴人
  簽訂系爭買賣契約，於取得系爭房地所有權登記八十五年二月十二日（原審桃簡字
  卷第二十三頁、第二十八頁）前之八十四年十二月十四日、八十五年一月十五日，
  即以交付各面額七十四萬元之支票予被上訴人之方式繳付一百四十八萬元，且分別
  於八十四年十二月十九日、八十五年一月十九日經被上訴人提示兌領，另所交付之
  系爭本票發票日為八十四年十二月八日，以上訴人繳款情形觀之，倘買方違約情節
  嚴重者（如愈早違約不付期款），其所繳價款尚少，因被沒收所受之損失較輕微；
  其違約情節較輕者（如已繳大部分價款），因所繳價金已多，如本件，上訴人已繳
  交一百四十八萬元，至系爭本票，若未經法院判決確認被上訴人持有系爭本票債權
  不存在，被上訴人即得持原法院八十七年度票字第六九○五號裁定（本院卷第一三
  八頁、第一三九頁）據以向民事執行處聲請強制執行，參諸被上訴人主張「本案係
  經被上訴人依約沒收上訴人所繳全數款項：查上訴人先前所繳款項，包括現金及本
  票部分全數遭被上訴人依約沒收：：」（本院上字卷第七十八頁背面），即被上訴
  人亦主張沒收部分包括系爭本票在內，苟被上訴人確向民事執行處聲請強制執行，
  無疑上訴人已繳交全部價款，違約情事非屬嚴重，卻係繳交款項全數遭被上訴人沒
  收，被沒收充作違約金之數額相對增加，所受損失反較嚴重，顯造成賞罰不平之待
  遇，實失約定違約金係為確保債務履行之本旨。
九上訴人雖據內政部公布之成屋買賣契約書範本第十條第二項「賣方得解除契約並沒
  收已付價款充作違約金，但該所沒收之已付價款以不超過房地總價款百分之十五為
  限：：」，主張被上訴人沒收之違約金以本件買賣價金百分之十五為限云云（本院
  上字卷第六十一頁、第六十九頁）。然兩造訂立本件系爭買賣契約時間係八十四年
  十二月八日，而上開內政部之成屋買賣契約書範本係九十年七月公告頒行（本院上
  字卷第六十三頁），顯兩造買賣契約非依內政部公布之契約範本，參以該範本係兩
  造訂立本件系爭買賣契約後數年始公告頒行，契約當事人即兩造自無受該範本之拘
  束，況如解除契約後房價僅微幅下跌或大幅下跌（如本件由每坪十七萬餘跌至七萬
  餘元，詳後述），對方得沒收之違約金均以房地總價款百分之十五為上限，亦有失
  公平，上訴人上開辯解尚無足採。被上訴人辯稱因桃園地區房價下跌、房屋折舊，
  系爭房地現值僅剩一百二十萬元左右（本院卷第七十四頁），雖未據提出證據佐證
  ，惟依網路上仲介資料，相同位於桃園縣桃園市○○路，同屬本件房屋之二十一世
  紀套房，十三．二六坪總價九十五萬元、十一．五七坪總價七十五萬元（本院卷第
  一四二頁），平均每坪依序為七萬一千六百四十四元（950000÷13.26＝71644.0，
  元以下四捨五入，以下均同）、六萬四千八百二十三元（750000÷11.57＝64822.8
  ），與被上訴人所稱系爭房地現值一百二十九萬元（被上訴人稱一百二十萬左右，
  則本院以一百二十九萬元計），平均每坪七萬二千零二十七元（0000000÷17.91＝
  72026.8）相當， 按本件上訴人購買之系爭房地，房屋十七．九一坪（原審桃簡字
  卷第十二頁），被上訴人上開辯稱堪認為實在，本院即以系爭房地現值一百二十九
  萬元計。另上訴人除購買系爭房地（總價三百十萬元）外，尚購買停車位（一百十
  萬元），依此比例，該停車位現值四十五萬七千七百四十二元（0000000×0000000
  ÷0000000＝457741.9， 另按被上訴人前述所稱系爭房地現值一百二十萬元左右，
  應指系爭房地言，不包括停車位，否則如包括停車位，依比例算系爭房地為九十五
  萬二千一百四十三元－0000000×0000000÷0000000＝952142.8， 平均每坪為五萬
  三千一百六十三元－952143÷17.91＝53162.6，與上開網路資料相較，顯較不可採
  ），則上訴人所購買系爭房地加停車位原總價四百二十萬元，現值剩一百七十四萬
  七千七百四十二元（0000000＋457742＝0000000）。
十上訴人原所購買之系爭房地、停車位，合計四百二十萬元，減去現值一百七十四萬
  七千七百四十二元， 相 差二百四十五萬二千二百五十八元（0000000－0000000＝
  0000000）， 依被上訴人主張其得沒收之違約金即為此差價二百四十五萬二千二百
  五十八元。然違約金是否相當，應依一般客觀事實，社會經濟狀況及債務人若能如
  期履行債務，債權人可得享受之一切利益為酌定之標準，已如前述，上開系爭房地
  差價二百四十五萬二千二百五十八元，應認如上訴人如期履行債務，被上訴人可得
  享受之消極利益（原無該差價損失）。惟被上訴人分別於八十四年十二月十九日、
  八十五年一月十九日兌領上訴人交付面額各為七十四萬元之支票，即被上訴人於八
  十四年十二月十九日、八十五年一月十九日各收受上訴人給付之七十四萬元價款，
  迄本件辯論終結時九十三年六月十五日之利息各為三十一萬四千二百五十五元、三
  十一萬一千一百七十一元，計六十二萬五千四百二十六元（詳附表一）。則審酌本
  件違約金是否相當時，自應將其已享受之利息利益予以扣除，扣除後之一百八十二
  萬六千八百三十二元（0000000－000000＝0000000），為經本院核減之違約金，換
  言之，本件被上訴人所得沒收之違約金，經本院核減為一百八十二萬六千八百三十
  二元，從而，被上訴人所得沒收之違約金以一百八十二萬六千八百三十二元為限。
  被上訴人得沒收之違約金為一百八十二萬六千八百三十二元，有如前述。被上訴人
  除沒收上訴人前所支付之一百四十八萬元（即上訴人交付票載發票日分別為八十四
  年十二月十四日及八十五年一月十五日，票面金額均為七十四萬元之支票二紙予被
  上訴人，被上訴人分別於八十四年十二月十九日及八十五年一月十九日兌領），其
  餘得沒收之餘款三十四萬六千八百三十二元（0000000－0000000＝346832）自得就
  系爭本票債權中求償，系爭本票債權二百七十二萬元扣除被上訴人再得 沒 收之違
  約金三十四萬六千八百三十二元 後 之二百三十七萬三千一百六十八元（000000－
  000000＝0000000），本票債權自不存在。 即被上訴人持有上訴人簽發，發票日八
  十四年十二月八日，票面金額二百七十二萬元，票據號碼ＴＨ○○二九二六本票債
  權，其中二百三十七萬三千一百六十八元，係屬被上訴人不得沒收之違約金，自屬
  不當得利而不存在。上訴人前所支付之一百四十八萬元，因遭被上訴人合法沒收充
  作違約金，則上訴人請求被上訴人返還一百四十八萬及加計利息，即屬無據。被上
  訴人雖辯稱請求權時效消滅，債權本體並不隨同消滅，上訴人以時效消滅為由，請
  求確認系爭本票債權不存在，於法無據云云，惟上訴人於原審固以時效消滅為由，
  請求確認系爭本票債權不存在，然其於本院追加不當得利為訴訟標的，有如前述。
  而被上訴人已持系爭本票向原法院聲請准予強制執行，並經原法院以八十七年度票
  字第六九○五號裁定准許在案（本院卷第一三八頁、第一三九頁），苟未經本院判
  決確認系爭本票債權不存在，被上訴人即得持上開裁定據以向民事執行處聲請強制
  執行，參諸被上訴人主張「本案係經被上訴人依約沒收上訴人所繳全數款項：查上
  訴人先前所繳款項，包括現金及本票部分全數遭被上訴人依約沒收：：」（本院上
  字卷第七十八頁背面），即被上訴人亦主張沒收部分包括系爭本票在內，然被上訴
  人對系爭本票債權，其中二百三十七萬三千一百六十八元，係屬被上訴人不得沒收
  部分，自屬不當得利而不存在，此部分與消滅時效無涉，被上訴人上開辯解，自無
  可採。
十一綜上所述，上訴人依不當得利之法律關係，請求確認被上訴人持有上訴人簽發，發
  票日八十四年十二月八日，票面金額二百七十二萬元，票據號碼ＴＨ○○二九二六
  本票債權，其中二百三十七萬三千一百六十八元不存在，於法有據，應予准許，其
  逾此範圍之請求，不論係依原訴訟標的或依本院追加之訴訟標的，均於法無據，應
  予駁回。上開應准許部分，本院係依不當得利判決上訴人勝訴，此部分與上訴人在
  原審主張依解除契約回復原狀消滅時效之請求，其聲明仍為單一，應屬訴之重疊合
  併，原審為上訴人敗訴之判決，尚有未洽，上訴意旨指摘此部分原判決不當，求予
  廢棄改判，為有理由，應由本院予以廢棄，改判如主文第二項所示。上開不應准許
  部分，原審為上訴人敗訴之判決，並駁回其假執行之聲請，核無不合，原判決此部
  分應予維持。
十二本件因事證已臻明確，兩造其餘攻擊、防禦方法及所為之立證，與判決之結果不生
  若何影響，無庸再逐一予以論究，合併敘明。
據上論結，本件上訴為一部有理由，一部無理由，依民事訴訟法第四百五十條、四百
四十九條第一項、第七十九條判決如主文。
中　　　華　　　民　　　國　　九十三　　年　　　六　　　月　　二十九　　日
                              民事第一庭
                                  審判長法  官  尤  豐  彥
                                        法  官  陳  金  圍
                                        法  官  湯  美  玉
正本係照原本作成。
如不服本判決，應於收受送達後二十日內向本院提出上訴書狀，其未表明上訴理由者
，應於提出上訴後二十日內向本院補提理由書狀（均須按他造當事人之人數附繕本）
上訴時應提出委任律師或具有律師資格之人之委任狀；委任有律師資格者，另應附具
律師資格證書及釋明委任人與受任人有民事訴訟法第四百六十六條之一第一項但書或
第二項（詳附註）所定關係之釋明文書影本。
中　　　華　　　民　　　國　　九十三　　年　　　六　　　月　　二十九　　日
　　　　　　　　　　　　　　　　　　　　書記官  賴  淑  真
附註：
民事訴訟法第四百六十六條之一（第一項、第二項）：
對於第二審判決上訴，上訴人應委任律師為訴訟代理人。但上訴人或其他法定代理人
具有律師資格者，不在此限。
上訴人之配偶、三親等內之血親、二親等內之姻親，或上訴人為法人、中央或地方機
關時，其所屬專任人員具有律師資格並經法院認為適當者，亦得為第三審訴訟代理人
。
